【裁判字號】    97,上,263
【裁判日期】    980602
【裁判案由】    協同辦理登記等
【裁判全文】
臺灣高等法院民事判決                   97年度上字第263號
上  訴  人  甲○○
            丙○○
共      同
訴訟代理人  丁○○
被上訴人    乙○○
訴訟代理人  黃燕光律師
上列當事人間請求協同辦理登記等事件，上訴人對於中華民國
97年1月18日臺灣臺北地方法院96年度訴字第5706號第一審判決
提起上訴，本院於98年5月19日言詞辯論終結，判決如下：
    主  文
上訴駁回。
第二審訴訟費用由上訴人負擔。
    事實及理由
一、程序方面：
    按「當事人得於訴訟繫屬中，將訴訟告知於因自己敗訴而有
    法律上利害關係之第三人。受訴訟之告知者，得遞行告知。
    」，民事訴訟法第65條定有明文。查上訴人請求被上訴人協
    同辦理國有林地租賃權之讓與登記及交付租賃契約書正本，
    涉及國有林地之租賃權之爭議，與出租人財政部國有財產局
    台灣北區辦事處（下稱台灣北區辦事處）具法律上之利害關
    係，上訴人請求對出租人台灣北區辦事處為訴訟告知，尚無
    不合，本院業於97年4月23日告知訴訟，而台灣北區辦事處
    亦聲明不參加本件訴訟（見本院卷41頁），合先敘明。
二、上訴人起訴主張：伊於民國95年9月15日與被上訴人之被繼
    承人彭千誠簽訂「國有林地租賃權轉讓契約書」（下稱系爭
    第二份轉讓契約）及國有非公用不動產過戶換約申請書。彭
    千誠將其向台灣北區辦事處承租之台北縣石碇鄉○○○段西
    勢坑小段51、55、56、57地號國有林地之租賃權轉讓予伊，
    伊先後給付面額新台幣（下同）150萬元之支票及現金15萬
    元予彭千誠，由甲○○取得其中56地號租賃權之12.67％，
    另51、55、57地號租賃權全部及該56地號租賃權之87.33％
    歸由丙○○取得。因故未向出租人台灣北區辦事處辦理租賃
    權轉讓手續，彭千誠即於96年3月16日死亡，由其配偶即被
    上訴人限定繼承，其餘繼承人均拋棄繼承。被上訴人負有協
    同辦理租賃權轉讓登記及交付契約書正本之義務，另伊自出
    租人台灣北區辦事處取得空白轉讓契約書，足證台灣北區辦
    事處已事前同意租賃權轉讓。爰依系爭契約、繼承之法律關
    係，求為命(一)被上訴人應協同辦理系爭租賃權之轉讓事宜，
    將其中56地號租賃權之12.67％由甲○○承租，另51、55、
    57地號租賃權及該56地號租賃權之87.33％由丙○○承租。
    (二)被上訴人應交付（）國林租字第１０號國有林地租賃契約
    書（甲式）之契約（下稱系爭國有林地租賃契約）正本予上
    訴人。
三、被上訴人則以：伊清理彭千誠遺物時，找到另紙國有林地租
    賃權轉讓契約書（下稱第一份轉讓契約），彭千誠同意以15
    0萬元對價，將系爭56地號租賃權12.67％轉讓予甲○○，丙
    ○○非受讓人，顯然上訴人所提出系爭第二份轉讓契約並非
    真正，內容為上訴人所偽造。另系爭第一份轉讓契約上載明
    俟現有杉木出售完畢後再向出租人辦理過戶手續，惟迄今杉
    木尚未出售，停止條件並未成就等語，資為抗辯。
四、原審為上訴人敗訴之判決，即駁回上訴人之訴。上訴人不服
    ，提起上訴，其聲明(一)原判決廢棄。(二)被上訴人應協同辦理
    系爭租賃權之轉讓事宜，其中56地號之租賃權應轉讓12.67
    ％予甲○○承租、87.33％應轉讓予丙○○承租，另51、55
    、57地號之租賃權應轉讓予丙○○承租。(三)被上訴人應交付
    系爭國有林地租賃契約正本予上訴人。
    被上訴人之答辯聲明：上訴駁回。
五、查被上訴人之被繼承人彭千誠與出租人台灣北區辦事處訂立
    系爭國有林地租賃契約，租賃期限自95年1月1日起至104年
    12月31日止等情，為兩造所不爭執，復有系爭國有林地租賃
    契約、土地登記簿謄本可參（見原審卷67頁、原審96年度店
    補字第109號卷20頁至23頁），堪信為真實【上訴人雖於前
    揭109號事件審理時提出租賃契約書影本（見前揭109號卷30
    頁至33頁），惟此份與出租人國有財產局台灣北區辦事處提
    出者不同（見原審卷67頁），是本院認應以出租人所提出之
    租賃契約書為真正】。
六、按「當事人主張有利於己之事實者，就其事實有舉證之責任
    。但法律別有規定，或依其情形顯失公平者，不在此限」，
    民事訴訟法第277條定有明文。另民事訴訟如係由原告主張
    權利者，應先由原告負舉證之責，若原告先不能舉證，以證
    實自己主張之事實為真實，則被告就其抗辯事實即令不能舉
    證，或其所舉證據尚有疵累，亦應駁回原告之請求，最高法
    院17年上字第917號判例參照。本件上訴人主張於95年9月15
    日以165萬元對價，自承租人彭千誠受讓系爭租賃權，且出
    租人台灣北區辦事處同意系爭租賃權轉讓云云，為被上訴人
    所否認，則依舉證責任分配之原則，即應由上訴人舉證證明
    彭千誠業將系爭租賃權讓與予上訴人，及出租人同意系爭租
    賃權之讓與，如上訴人就此有利於己之事實，未能舉證以實
    其說，即應駁回其請求。經查：
  (一)上訴人主張彭千誠將系爭租賃權轉讓予伊，由甲○○取得其
    中56地號租賃權之12.67％，另51、55、57地號租賃權全部
    及該56地號租賃權之87.33％由丙○○取得云云，無非以系
    爭第二份轉讓契約為證（見第109號卷8頁），惟被上訴人否
    認該契約之真正，經檢視系爭第二份轉讓契約之文字，其字
    跡、運筆神韻均相同，顯係出自同一人之字跡，即無論契約
    內容或讓與人「彭千誠」、受讓人「甲○○」、「丙○○」
    之簽名，均係同一人所為，又上開「彭千誠」之簽名核與彭
    千誠於90年10月4日向台北縣石碇鄉戶政事務所（下稱石碇
    戶政事務所）申請變更印鑑證明時所填載之申請書上「彭千
    誠」簽名字跡，以肉眼辨識，無論字體、形態均明顯不符（
    比對第109號卷8頁、本院卷67頁），換言之，系爭第二份轉
    讓契約並非彭千誠親筆所書。另系爭第二份轉讓契約上之「
    彭千誠」印文，經本院與出租人台灣北區辦事處所提出之國
    有林地租賃契約書、石碇戶政事務所印鑑變更登記申請書及
    印鑑卡上之「彭千誠」印文，委請法務部調查局鑑定該印文
    是否相符，嗣因待鑑定之系爭第二份轉讓契約「彭千誠」印
    文蓋印不完整且印色不均，亦未有蓋用於參考資料之「彭千
    誠」印章實物可資參對，致難以鑑定，此有法務部調查局97
    年10月23日調科貳字第09700436490號函可參（見本院卷94
    頁），故系爭第二份轉讓契約難逕認為真正。縱該契約上「
    彭千誠」之印文為真正，其內容核非真正（詳如后述），亦
    不足採據。
  (二)另按「附停止條件之法律行為，於條件成就時，發生效力」
    ，民法第99條第1項定有明文。查被上訴人提出上訴人不爭
    執真正之系爭第一份轉讓契約（見本院卷102頁、100頁反面
    ），內容明載：其轉讓人為彭千誠、受讓人為甲○○，約定
    「一、讓與人彭千誠原向國有財產局台灣北區辦事處承租台
    北縣石碇鄉○○○段西勢境小段56地號土地乙筆，國有林地
    面積五. 四六九九公頃，現將一切權利12.67％轉讓予甲○
    ○承受，由受讓人甲○○繼續承租造林撫育管理。．．三、
    讓與權利金新台幣壹佰伍拾萬元正簽約時一次付清（一銀信
    義分行RB0000000），並有轉讓人彭千誠之簽名及印文、受
    讓人甲○○之簽名及印文，簽約日期「95.9.15」，契約書
    之末行則附註「雙方同意俟現有杉木出售完竣後再向出租人
    辦理過戶」字句（見本院卷102頁）。並附有發票人黃茹瑩
    、付款人第一商業銀行信義分行、發票日95年9月15日、支
    票號碼RB0000000、面額150萬元之支票影本（見本院卷10 3
    頁），該紙支票業由彭千誠提示兌領，亦有第一商業銀行信
    義分行96年9月13日一銀信義字第154號函足稽（見原審卷28
    頁），是系爭第一份轉讓契約為彭千誠所簽署，且已受領
    150萬元對待給付，洵堪認定。惟如前述系爭第一份轉讓契
    約之末行附註「雙方同意俟現有杉木出售完竣後再向出租人
    辦理過戶」字句，即以「系爭56地號土地上之現有杉木出售
    完竣」為辦理過戶之停止條件。系爭56地號土地上之杉木迄
    未出售，為兩造所不爭執（見本院卷125頁反面、126頁），
    即上開條件尚未成就，受讓人甲○○亦不得執系爭第一份轉
    讓契約訴請被上訴人辦理租賃權過戶手續。
  (三)上訴人雖主張甲○○與彭千誠簽訂系爭第一份轉讓契約，彭
    千誠認金錢不足，要求增加15萬元給付，其願意放棄出售杉
    木完竣始辦理過戶手續之條件，其2人再給付現金15萬元予
    彭千誠後，乃與彭千誠另訂第二份轉讓契約云云，然上開二
    份契約簽約日期均係95年9月15日，二份契約書之受讓人不
    同（一為甲○○、一為甲○○、丙○○），且系爭第一份轉
    讓契約讓與之標的僅限於系爭56地號租賃權之12.67％，而
    系爭第二份轉讓契約讓與之租賃權標的卻擴張，包含系爭51
    、55、56、57地號之租賃權全部，二者租賃權讓與之標的範
    圍差異甚大，況且第一份轉讓契約就系爭56地號租賃權之12
    .67 ％，約定以150萬元為對待給付，而第二份轉讓契約增
    加56地號租賃權之87.33％及系爭51、55、57地號租賃權全
    部，彭千誠竟僅要求增加現金15萬元云云，二份契約之對價
    顯然失衡，而不合常情。上訴人復無法舉證證明另給付現金
    15萬元予彭千誠，佐以上訴人自陳第二份契約乃公訂契約，
    衡諸彭千誠於簽訂第一份轉讓契約時，應受讓方要求，預蓋
    印文於空白公契上供日後辦理過戶備用，亦非不可能之常情
    ，被上訴人抗辯系爭第二份轉讓契約內容係偽造，應非無據
    。故上訴人主張彭千誠要求增加15萬元給付，始另訂系爭第
    二份轉讓契約云云，殊難採信。
  (四)綜上，上訴人並未能舉證證明系爭第二份轉讓契約為彭千誠
    所簽訂，而系爭第一份轉讓契約所附加之現有杉木出售完竣
    之停止條件並未成就，故上訴人提起本訴，訴請被上訴人應
    協同辦理系爭租賃權之轉讓手續及應交付系爭國有林地租賃
    契約正本云云，於法不合。
七、從而，上訴人依租賃權讓與契約及繼承之法律關係，請求被
    上訴人應協同辦理系爭租賃權之轉讓，將其中56地號之租賃
    權轉讓12.67％予甲○○、87.33％轉讓予丙○○，另51、55
    、57地號之租賃權轉讓予丙○○，及請求被上訴人應交付系
    爭國有林地租賃契約正本，均於法無據，不應准許。原審為
    上訴人敗訴之判決，理由固非相同，然結論並無不合。上訴
    意旨指摘原判決不當，求予廢棄改判，為無理由，應予駁回
    。
八、本件事證已臻明確，兩造其餘攻擊防禦方法及立論之證據資
    料，均經本院審酌後，對判決結果不生影響，爰無庸逐一論
    述。
九、據上論結，本件上訴為無理由，依民事訴訟法第449條第2項
    、第78條，判決如主文。
中    華    民    國    98    年    6    月     2     日
                  民事第十六庭
                        審判長法  官  劉靜嫻
                              法  官  謝碧莉
                              法  官  呂淑玲
正本係照原本作成。
如不服本判決，應於收受送達後20日內向本院提出上訴書狀，其
未表明上訴理由者，應於提出上訴後20日內向本院補提理由書狀
（均須按他造當事人之人數附繕本）上訴時應提出委任律師或具
有律師資格之人之委任狀；委任有律師資格者，另應附具律師資
格證書及釋明委任人與受任人有民事訴訟法第466條之1第1項但
書或第2項（詳附註）所定關係之釋明文書影本。
中    華    民    國    98    年    6    月     2     日
                              書記官  明祖全
附註：
民事訴訟法第466條之1（第1項、第2項）：
對於第二審判決上訴，上訴人應委任律師為訴訟代理人。但上訴
人或其他法定代理人具有律師資格者，不在此限。
上訴人之配偶、三親等內之血親、二親等內之姻親，或上訴人為
法人、中央或地方機關時，其所屬專任人員具有律師資格並經法
院認為適當者，亦得為第三審訴訟代理人。


司法院資訊處製作；財團法人民間司法改革基金會備份。
